---
title: "Filtrado colaborativo (similitud) con datos de Netflix"
output: html_notebook
---


Para este ejercicio, necesitas bajar a la carpeta datos/netflix los [datos de Netflix](https://s3.amazonaws.com/ma-netflix/dat_muestra_nflix.csv)

Lee y prepara los datos con el siguiente código:

```{r leertabla1}
library(tidyverse)
# nombres de películas
pelis_nombres <- read_csv('../datos/netflix/movies_title_fix.csv', 
  col_names = FALSE, na = c("", "NA", "NULL"))
names(pelis_nombres) <- c('peli_id','año','nombre')
# leer ratings
dat_netflix <- read_csv( "../datos/netflix/dat_muestra_nflix.csv", 
      progress = FALSE) %>% 
    select(-usuario_id_orig) %>% 
    mutate(usuario_id = as.integer(as.factor(usuario_id))) #usuario único
```

Separa entrenamiento y validación:

```{r}
set.seed(28882)
# seleccionar usuarios y peliculas
usuarios <- dat_netflix %>% select(usuario_id) %>% distinct
valida_usuarios <- usuarios %>% sample_frac(0.2) 
peliculas <-  dat_netflix %>% select(peli_id) %>% distinct
valida_pelis <- peliculas %>% sample_frac(0.2)
# filtar validación
dat_valida <- dat_netflix %>% 
  semi_join(valida_usuarios) %>% semi_join(valida_pelis) 
# entrenamiento
dat_entrena <- dat_netflix %>% anti_join(dat_valida)
n_valida <- dat_valida %>% tally %>% pull(n)
n_entrena <- dat_entrena %>% tally %>% pull(n)
sprintf("Entrenamiento: %1d, Validación: %2d, Total: %3d", n_entrena, 
        n_valida, n_entrena + n_valida)
```


**Pregunta 1**: explica por qué escogimos un número de usuarios al azar,
un número de películas al azar, y construimos el conjunto de validación con
las calificaciones de esos usuarios y esas películas. ¿Qué pasa si simplemente
escogemos un conjunto de usuarios y ponemos todas sus calificaciones en validación?

## Similitud y filtrado colaborativo


Primero exploramos similitud coseno entre películas. Como explicamos,
centramos por usuario:

```{r}
dat_entrena_c <- dat_entrena %>%
  group_by(usuario_id) %>%
  mutate(calif_c = calif - mean(calif)) %>% 
  ungroup() %>% 
  select(peli_id, usuario_id, calif_c)
```

Similitud coseno:

```{r}
sim_cos <- function(x,y){
  # obsérvese que excluímos del cálculo NA's
  pp <- sum(x*y, na.rm = T)
  pnormas <- sqrt(sum(x^2, na.rm = T)) * sqrt(sum(y^2, na.rm = T))
  pp / pnormas
}
```

```{r}
ejemplos <- function(pelicula){
  mi_peli <- filter(dat_entrena_c, peli_id==pelicula) %>% 
             rename(peli_id_1 = peli_id, calif_c_1 = calif_c)
  # vamos a calcular todas las similitudes con mi_peli - esto no es buena
  # idea y discutiremos más adelante cómo evitarlo
  datos_comp <- left_join(dat_entrena_c, mi_peli)
  # calcular similitudes
  out_sum <- datos_comp %>% 
      group_by(peli_id) %>%
      summarise(dist = sim_cos(calif_c, calif_c_1), num_pares = n()) %>% 
      left_join(pelis_nombres)
  out_sum %>% arrange(desc(dist))  %>% select(nombre, dist, num_pares)
}
```

```{r}
# id 28 es Lilo and Stitch
ejemplos(28) %>% filter(num_pares > 500) %>% head(20)
```

**Pregunta 2**:

- Escoge 2 o 3 películas que te parezcan interesantes (que tengan al menos unas 1000 evaluaciones). Por ejemplo, alguna película popular de niños, alguna serie, etc. ¿Cuáles son las 10 películas más similares según el código de arriba?

**Pregunta 3**: ¿qué es *num_pares* en la tabla que sale del código de arriba? ¿qué pasa si no filtramos con num_pares > 300 (experimenta haciendo este número más chico o más grande).

**Pregunta 4**: ¿cómo podrías usar este método para hacer recomendaciones a un usuario? Piensa en al menos dos maneras.


## Mediciones en escala

Revisa las notas que vimos en clase para contestar:

**Pregunta 5**: ¿Qué problemas típicos encontramos al calcular 
correlaciones de dos variables medidas en escala (por ejemplo, gusto por dos películas
en netflix)? ¿Crees que estos problemas se solucionan binarizando las escalas (por ejemplo 5 es 1 y 1,2,3,4 es 0)?
