---
title: "Tarea 8 (reducción de dimensionalidad)"
output: html_notebook
---


1. Considera $u$ que representa valores en una dimensión para los casos ($n$)
y un vector $v$ que representa valores asociados para las variables ($p$).

```{r}
u <- c(0, 1, 2, 4, 4)
v <- c(0.5 , 1 ,2)
#u <- u / sqrt(sum(u^2))
#v <- v / sqrt(sum(v^2))
```

Si $sigma = 10$, calcula la matriz de datos $n\times p$ generada por la matriz
de rango 1  $\sigma u v^t$.

```{r}
# completa el código
X_1 <- 10 * u %*% t(v)
X_1
```
¿Cómo describirías esta matriz de datos en términos de las columnas? ¿En términos 
de los renglones? **Cada columna es un múltiplo del vector $u$, y el múltiplo depende del
valor correspondiente del vector $v$.

2. Si $X_1$ es la matriz que obtuviste en el inciso anterior, agrega ruido:
```{r}
set.seed(3)
X <- X_1 + matrix(rnorm(15*3, 0, 5), 5, 3)
X
```

3. Recupera la dimensión que construimos en 1) usando la función *svd* (puedes intentar
optimizando directamente si quieres):

```{r}
# completa el código
svd_1 <- svd(X)
svd_1
```

```{r}
sigma <- svd_1$d[1] 
u_p <- svd_1$u[, 1]
v_p <- svd_1$v[, 1]
```

```{r}
u_p
v_p
round(sigma * u_p %*% t(v_p), 1) 
X_1
```


- Identifica las columnas de $U$ y $V$ en la salida de *svd* que corresponden a los vectores que usamos para construir $X_1$,

la primeras columnas de U y V.

- ¿Cuál es la relación entre los $u$ y $v$ que usamos al principio y los que obtuvimos
de la función *svd*?

Son múltiplos cercanos
```{r}
plot(u_p, u)
plot(v_p, v)
```


4. Argumenta con la salida de *svd* que las aproximaciones de rango 2 y rango 3 son
no aportan mucho sobre la de rango 1. 

- Verifica comparando matrices 
que las aproximaciones de rango 1 y rango 2
son muy similares. 

Las distancias de $X$ a cada aproximación sucesiva:

```{r}
X_1_svd <- sigma * u_p %*% t(v_p)
X_2_svd <- svd_1$d[2] * svd_1$u[,2] %*% t(svd_1$v[,2])
X_3_svd <- svd_1$d[3] * svd_1$u[,3] %*% t(svd_1$v[,3])
sqrt(sum((X - 0)^2)) # aproximando con 0, o tamaño de X
sqrt(sum((X - X_1_svd)^2)) # distancia a primera aproximacion
sqrt(sum((X - X_1_svd - X_2_svd )^2)) # distancia a segunda aproximacion
sqrt(sum((X - X_1_svd - X_2_svd - X_3_svd)^2))
```

- Verifica calculando la distancia Frobenius entre la aproximación de rango 1 y 2 y
la matriz original, usando los valores singulares ($\sigma$).

También, como vimos en clase, se pueden calcular como:

```{r}
sqrt(sum(X^2) - svd_1$d[1]^2)
sqrt(sum(X^2) - svd_1$d[1]^2 - svd_1$d[2]^2)
(sum(X^2) - svd_1$d[1]^2 - svd_1$d[2]^2 - svd_1$d[3]^2)
```
En términos de calidad de la aproximación, con la primera componente
obtenemos una aproximación muy buena:

```{r}
1- (sum(X^2) - svd_1$d[1]^2)/sum(X^2)
 # distancia a primera aproximacion
```
La segunda componente aporta relativamente poco a la calidad de la
representación:

```{r}
1- (sum(X^2) - svd_1$d[1]^2- svd_1$d[2]^2)/sum(X^2)
 # distancia a primera aproximacion
```




5. Considera los siguientes datos de gasto por decil en distintos tipos de alimentos
(cada decil contiene casi 3 millones de hogares, y el gasto está en miles de pesos.
Nota: estos datos son de 2010/2008)
```{r}
library(tidyverse)
deciles <- read_csv('../datos/enigh_deciles.csv')
deciles_nom <- names(deciles)[-1]
rubros_nom <- deciles$X1 
```

6. Calcula la primera dimensión usando la función svd. ¿Qué explica esta dimensión? 
(Nota: puedes cancelar signos de $u$ y $v$ para hacer más fácil la interpretación) 

```{r}
X <- as.matrix(deciles[,-1])
decomp_deciles <- svd(X)
decomp_deciles$u <- - decomp_deciles$u
decomp_deciles$v <- - decomp_deciles$v
decomp_deciles
```

Viendo la primera dimensión, los pesos para los deciles son:

```{r}
library(tidyverse)
tibble(deciles_nom, decomp_deciles$v[,1])
```
Esto quiere decir que conforme el decil aumenta, el gasto aumenta proporcionalmente
sobre todos los deciles.

```{r}
print(tibble(rubros_nom, decomp_deciles$u[,1]), n = 13)
```


```{r}
X /10^6
X_1 <- decomp_deciles$d[1] * decomp_deciles$u[,1] %*% t(decomp_deciles$v[,1])
X_1 / 10^6
plot(X, X_1)
```
```{r}
decomp_deciles$v[,1] 
tibble(rubro = deciles$X1, u_1 = decomp_deciles$u[,1]) %>% arrange(u_1) 
```

7. Ahora considera la segunda dimensión

- Considera primero el vector $v_2$ (¿para qué deciles
tiene valores positivos? ¿para qué deciles tiene valores negativos?




```{r}
decomp_deciles$v[,2] 
tibble(rubro = deciles$X1, u_2 = decomp_deciles$u[,2]) %>% arrange(u_2) 
```

```{r}
decomp_deciles$v[,2]
```

- Ahora considera el vector $u_2$. ¿Para qué rubros tiene valores grandes/chicos?
¿Qué explica esta dimensión?

```{r}
#
#
#
```

- Puedes también calcular la siguiente matriz de rango 1, para que te ayude 
a interpretar: es la componente $\sigma_2u_2v_2^t$, que se suma a $\sigma_1 u_1 v_1^t$
para obtener la aproximación de rango 2. Puedes dividir entre miles (de manera que las unidades finales son millones) para interpretar
más fácilmente:

```{r}
# modifica según el código que escribiste arriba:
A <- round(svd_deciles$d[2]*tcrossprod(svd_deciles$u[,2], svd_deciles$v[,2])/1e3)
rownames(A) <- deciles$X1
A
```
