---
title: "Reducción de dimensionalidad y marginación de municipios"
output: html_document
---

Este ejercicio es para entregar a más tardar el 16 de abril.

## Marginación de municipios

Consideremos el índice de marginación que calcula CONAPO con datos
de censos y conteos. Este índice un resumen de varios indicadores de carencias de las
poblaciones de los municipios que nos rankear a los municipios por nivel de marginación.
Se utiliza frecuentemente en análisis en donde queremos incluir el contexto
donde viven las personas, y para guiar decisiones
de política pública.

Por ejemplo, para 2010 tenemos los datos:

```{r, message=FALSE}
marginacion <- read_csv("./datos/imm-2010.csv")
descrip <- read_csv("./datos/imm-2010-descrip.csv", skip = 2)
descrip %>% knitr::kable()
```

El índice de marginación es una combinación de variables que indican
distintos tipos de carencias para obtener un resumen o calificación general
del grado de marginación de **cada municipio**.

```{r}
ggplot(marginacion, aes(x = IM)) + geom_histogram()
```

Por ejemplo, si promediamos los índices de marginación de los municipios dentro
de cada estado obtenemos:

```{r}
marginacion %>% group_by(NOM_ENT) %>% summarise(marg = mean(IM), n = sum(POB_TOT)) %>% 
    arrange(desc(marg))
```

## ¿Cómo se calcula el índice de marginación?

Veamos un resumen de las variables incluidas:

```{r}
marg_tabla <- marginacion %>% select(ANALF:PO2SM)
marg_tabla %>% gather(variable, valor, ANALF:PO2SM) %>% group_by(variable) %>% 
    summarise(q10 = quantile(valor, 0.10),
              mediana = median(valor), 
              q90 = quantile(valor, 0.90)) %>% 
    arrange(desc(mediana))
```

- Buscamos primero una dimensión latente que nos da la mejor
aproximación de rango uno a la tabla de marginación. 

**Pregunta 1**: usando la descomposición en valores singulares, encuentra una
aproximación de rango 1 a la tabla de municipios x 9 variables mostradas arriba

**Pregunta 2**: Calcula una medida de calidad de la aproximación de rango 1. ¿Qué tan buena es?

**Pregunta 3**: En la descomposición que hiciste, ¿Qué usaría cómo medición de marginación por municipio,
los scores de los municipios o los pesos de las variables?

**Pregunta 4**: Explica cómo se construye tu medición de marginación en términos
de la descomposición en valores singulares que obtuviste? ¿Cómo se ponderan las
variables originales para construir tu medición de marginación?

**Pregunta 5**: Observa que variables que tienen unidades más grandes (como PL_5000, 
porcentaje de población que vive en localidades de menos de 5000 habitantes) tienen
más peso que otras como OVSAE (porcentaje de habitantes sin agua entubada). Argumenta
por qué sería buena idea escalar las variables antes de hacer la descomposición en valores
singulares.

**Pregunta 6**: Escala todas las variables para que tomen valores aproximadamente entre 0 y 1 y
repite el análisis de descomposición en valores singulares. Compara tu nuevo índice
con la variable IM (que es el índice de marginación oficial). ¿Qué tan similares son?
(recuerda que puedes multiplicar por menos tu índice si es necesario) Muestra los nuevos
pesos de las variables para este nuevo índice que acabas de crear ¿cómo intepretas tu índice
en términos de estos pesos?. Puedes usar este código
para reescalar:


```{r}
max_c <- apply(marg_tabla, 2, function(x){ quantile(x, 0.95) })
min_c <- apply(marg_tabla, 2, min)
marg_tabla_norm <- scale(marg_tabla, center = min_c, scale = (max_c - min_c))
```


**Pregunta 7** Verifica que puedes reconstruir el índice oficial usando el siguiente 
escalamiento:

```{r}
media <- apply(marg_tabla, 2, mean)
desvest <- apply(marg_tabla, 2, sd)
marg_tabla_norm <- scale(marg_tabla, center = media, scale = desvest)
```

**Pregunta 8** Compara tus resultados de la pregunta 6 y pregunta 7. Brevemente explica
las ventajas que le ves al análisis escalado a 0-1 de la pregunta 6 con el análisis
de componentes principales de la pregunta 7.


